【裁判字號】    92,簡上,375
【裁判日期】    921003
【裁判案由】    給付承攬報酬
【裁判全文】
臺北地方法院民事判決                        九十二年度簡上字第三七五號
    上  訴  人  丁○○建築師事務所
    法定代理人  丁○○
    訴訟代理人  甲○○
    複代理人    丙○○
    被上訴人    交通部台灣鐵路管理局
    法定代理人  乙○○
    訴訟代理人  宗淑媛    律師
右當事人間請求給付承攬報酬事件，上訴人對於中華民國九十二年四月三十日本院臺
北簡易庭九十一年度北簡字第一七九○二號第一審判決提起上訴，本院判決如左：
    主  文
上訴駁回。
第二審訴訟費用由上訴人負擔。
    事  實
甲、上訴人方面：
一、聲明：
  (一)原判決廢棄。
  (二)右開廢棄部分，被上訴人應給付上訴人新台幣（下同）二十五萬六千五百一十六
    元及自民國（下同）九十二年五月八日起至清償日止，按年息百分之五計算之利
    息。
  (三)上訴人願供擔保，請准宣告假執行。
二、陳述：除與原判決記載相同者，茲引用之外，補稱：
  (一)原審認定兩造所簽訂定之宜蘭電信機房工程規劃設計及監造委託服務合約（下稱
    系爭合約）第八條第三款約定之「規劃設計服務費」，是否應包括系爭合約第六
    條第三款之「監造服務費」部分，有判決不備理由之違法，蓋上訴人曾於原審中
    主張系爭「規劃設計服務費」依系爭合約第六條合約結構及文字記載之明白標示
    ，即應包括系爭合約第六條所載應分期給付之第一期規劃服務費、第二期設計服
    務費及第三期監造服務費在內，而系爭合約所指「規劃設計部分」，按系爭合約
    第八條第三款之約定，若上訴人已將各項工程詳細設計部分之圖說及預算書分別
    辦妥送交被上訴人後，嗣因被上訴人之事由導致須終止系爭合約，而尚未請領建
    照執照時，被上訴人仍應給付上訴人按百分之六十計算之「規劃設計服務費」，
    除此之外，系爭合約並未就「規劃設計服務費」另有約定。又上訴人於原審請求
    被上訴人給付服務費之全額，係按系爭合約約定服務費總額百分之六十計算，亦
    即上訴人已完成系爭工程之「土地規劃」及「建築設計」二項工作之報酬總額，
    雖佔原約定服務費總額百分之五十五而顯略高，然其間並無任何違法、違約或不
    合理之情事；又況，本件係因可歸責於被上訴人之事由而終止系爭合約，上訴人
    依民法第二百五十條規定、同法第五百十一條及同法第二百六十三條準用同法第
    二百六十條等規定，而向被上訴人請求因終止系爭合約後所受之損害賠償，於法
    有據；更何況，上訴人因被上訴人終止系爭合約，致無法依照系爭合約約定提供
    「監工服務」，致上訴人受有監工服務報酬可得期待利益之損害，是被上訴人就
    上訴人前開所失利益自應負損害賠償責任。此外，上訴人迄今雖僅完成百分之五
    十五之工作項目，然被上訴人按系爭合約仍應給付上訴人百分之六十之報酬額，
    換言之，前開百分之五之差額，即為被上訴人應賠償上訴人預期利益之損害賠償
    。
  (二)又原審認定報酬請求權之基準金額是否包括系爭合約第六條第三項監造部分之金
    額，亦有判決不備理由之違法，蓋上訴人主張承攬報酬請求權之基準額包括系爭
    合約第六條第三項監造部分之金額，亦即被上訴人應給付上訴人服務費用之全額
    ，即依原約定服務費用總價百分之六十計算，如前所述；是上訴人報酬請求權之
    基礎乃係前開法律規定及其立法精神與兩造合約之約定，然原審就上訴人所提出
    之主張漏未斟酌，亦未於原審判決理由中說明，即為不利於上訴人之判決，顯有
    判決不備理由之違法。另按民法第一百四十八條第二項規定及最高法院八十六年
    度台再字第六十四號判決意旨，行使權利，履行義務，應依誠實信用原則；是以
    依系爭合約第六條有關付款辦法之約定，被上訴人應給付上訴人之費用，雖僅約
    定「規劃設計服務費用」，然亦應包括「監工費用」在內，從而，上訴人依系爭
    合約之約定請求被上訴人給付前開費用，自屬有據。
三、證據：除援用第一審所提證據外，補提為證。
乙、被上訴人方面：
一、聲明：
  (一)駁回上訴。
  (二)如受不利判決，被上訴人願供擔保請准宣告免為假執行。
二、陳述：除與原判決記載相同者，茲引用之外，補稱：
  (一)就程序方面，上訴人於原審時減縮訴之聲明為「被告應給付原告十二萬四千零四
    十五元，及自起訴狀繕本送達被告之翌日起至清償日止，按年息百分之五計算之
    利息」，然卻於上訴聲明請求：1.原判決廢棄；2.右開廢棄部分，被上訴人應給
    付上訴人二十五萬六千五百一十六元及自九十二年五月八日起至清償日止，按年
    息百分之五計算之利息。是上訴人在原審不僅為訴之聲明之減縮，事實上主張亦
    與其在原審起訴之事實與理由不同，且上訴人之上訴聲明顯為訴之變更、追加，
    被上訴人自不同意；又況，原審命兩造協議整理爭點時，兩造同意本件爭點僅限
    縮於報酬請求之基準金額，是否包括系爭合約第六條第三項監造部分之金額，從
    而，原審判決理由對上訴人所提出民法之主張不予審酌，於法並無不合，又何況
    ，上訴人於其上訴所提出之新攻擊、防禦方法，依民事訴訟法第四百三十六條之
    一及同法第四百四十七條第一款之規定，係兩造在第一審整理協議簡化後已不得
    主張之爭點，是以，上訴人之主張於法無據。
  (二)就實體方面，上訴人指摘原審判決有判決不備理由之違法，殊屬無據，蓋原判決
    認兩造於系爭合約第八條第一款至第三款中，於系爭合約終止後，被上訴人應給
    付上訴人之服務費計算基準，分為「規劃設計及監造服務費」與「規劃設計服務
    費」，依文義解釋，自應認兩造係有意區分系爭合約第八條第一款與第二、三款
    契約終止後，被上訴人應給付之服務費計算基準，即依前開系爭合約第八條第二
    款、第三款約定給付之服務費，應僅為規劃設計服務費，有意排除監工服務費部
    分；是以原審判決已於判決理由中說明，上訴人所提出之主張與系爭合約第八條
    第三款約定不合之處，上訴人指摘原判決不備理由，顯屬無據。又況，原審判決
    於判決理由中說明，被上訴人依系爭合約第八條第三款終止系爭合約時，系爭合
    約第四條所約定之規劃設計服務，尚有第三項至第五項之服務未曾完成，兩造約
    定視已否領取建築執照，而給付規劃設計服務費之百分之六十或百分之八十，符
    合比例原則，詳為論述，並無判決不備理由之違法。此外，系爭合約對兩造終止
    合約之事宜，已於系爭合約第八條、第二十一條明文約定，至於上訴人主張合約
    第六條約定，係以工程順利完成為前提，且僅為付款辦法之約定，並非系爭合約
    終止之特別規定；是系爭工程因被上訴人之故終止合約，停止發包工程，自應以
    系爭合約第八條之約定處理，而無直接解釋、適用系爭合約第六條約定之餘地。
    換言之，原審判決已將系爭合約第六條約定，認係為工程順利進行、完成時，分
    期給付規劃設計及監造服務費之約定，而系爭合約第八條則為被上訴人因故停止
    工程發包終止合約時，如何給付規劃設計服務費之約定；至於上訴人已執行之監
    造服務，嗣因故終止合約時，如何給付各項服務費，則屬系爭合約第二十一條所
    約定之範疇，從而，原審判決於判決理由中已詳述甚明，詎上訴人指摘原審判決
    有理由不備之違法，顯於法未合。
三、證據：除援用第一審所提證據外，補提等件為證。
    理  由
一、本件上訴人起訴主張被上訴人於八十九年四月十日與上訴人簽訂宜蘭電信機房工
    程規劃設計及監造委託服務合約，由上訴人承攬被上訴人宜蘭電信機房興建工程
    之規劃、設計及監造等工作，上訴人已於九十年十二月間完成現場勘測規劃，並
    將系爭工程之分項工程詳細設計圖說及預算書送交被上訴人審查完畢，嗣後被上
    訴人以其既有之宜蘭機房空間已足以容納其欲按裝架設之ＳＤＨ等相關設備，不
    須增建本件工程為由，決定停止進行相關土建及機房工程之發包及施作，進而通
    知上訴人要求終止兩造間系爭合約，而依兩造所簽定之合約，規劃設計部分第八
    條第三款之約定，因被上訴人本身之因素終止契約，而尚未請領建築執照時，被
    上訴人應給付上訴人按百分之六十計算之規劃設計服務費，又上開規劃設計服務
    費依約乃指包括第一期至第四期分期給付之全部費用在內，則被上訴人自應再給
    付上訴人十二萬四千零四十五元，屢經催討，被上訴人均未給付，為此訴請被上
    訴人給付承攬報酬云云；被上訴人則以系爭合約第六條僅為上訴人依約進行規劃
    程監造，自不得請領現場監造服務費，且系爭合約第八條為被上訴人終止合約後
    ，計算給付上訴人服務費之特別約定，而系爭合約之規劃設計及監造服務費總額
    為工程費四千六百六十八萬五千四百四十五元之百分之三．五，即一百六十三萬
    三千九百九十元，其中勘測服務費百分之十，詳細設計服務費百分之四十五，二
    者合計佔全部百分之五十五，全部規劃設計服務費為八十九萬八千六百九十五元
    ，依系爭合約第八條第三款第一目之約定，上訴人僅得請求規劃設計服務費之百
    分之六十即五十三萬九千二百十七元，扣除上訴人前已領取之八十五萬六千三百
    四十九元，上訴人尚溢領三十一萬七千一百三十二元，是上訴人之請求自無理由
    等語置辯。
二、本件兩造對於雙方曾簽訂宜蘭電信機房工程規劃設計及監造委託服務合約，嗣後
    被上訴人發函上訴人逕行終止系爭合約一節均不爭執，此部份事實復有工程規劃
    上開事實洵堪認定。按依系爭合約書第八條約定，被上訴人得隨時任意終止合約
    ，是本件兩造爭執者，僅在於被上訴人終止系爭合約後，上訴人究竟得請求被上
    訴人給付之承攬報酬比例究為若干？玆依系爭合約書第六條約定條款分成五大部
    分，分別為「壹、總則」、「貳、規劃設計部分」、「參、監造部分」、「肆、
    附則」及「伍、附件」。而在「壹、總則」部分第二條、第三條分別約定：「計
    算方式：規劃設計監造工作包括勘測規劃、詳細設計及現場監造，其中勘測規劃
    工作佔百分之十，詳細設計工作佔百分之四十五，現場監造工作佔百分之四十五
    。」、「計價方式：分規劃設計及監造部分，各依完成階段計價。」，足認原則
    上原告所得請求之金額乃依其完工部分占勘測規劃詳細設計工作及現場監造工作
    之百分比計算。而依系爭契約「貳、規劃設計部分」第八條之約定，被上訴人得
    因實際需要而終止系爭契約，於被上訴人終止契約時，除以書面通知上訴人外，
    另依下列方式計算報酬：「一乙方（即上訴人）完成初步規劃（第四條一款）並
    將有關圖說文件送交甲方（即被上訴人）收執後，給付乙方百分之十規劃設計及
    監造服務費（按甲方審定之工程概算計算）。二規劃部分經甲方審定後已繪製施
    工圖說及預算書而尚未送甲方審核者，由乙方將已完成部分之圖說送交甲方執有
    ，雙方據此協議乙方已完成工作量與總工作量之百分比，並據此給付乙方規劃設
    計服務費，唯不得超過百分之五十（按甲方審定之工程概算計算），並應扣除已
    付之服務費。三各分項工程詳細設計部分之圖說及預算書分別辦妥並送甲方，而
    甲方因故停止發包施工者，其圖說文件等為甲方所有，由甲方按審定之預算（施
    工費及材料費二項之和）依左列方式計算給付乙方規劃設計服務費，並應扣除已
    付之服務費。(一)尚未領建造執照者為百分之六十。(二)已領建造執照者為百分之八
    十。四甲方於給付上述規劃設計服務費日起，二年內如需恢復辦理本工程並繼續
    委託乙方時，乙方不得拒絕並依本契約約定條款繼續辦理受委託事宜，且應依當
    時法令規定修正設計圖說，惟規劃設計服務費應扣減已給付之服務費，乙方不得
    異議。」，由上開約定可知，倘系爭工程確能依約完成，則上訴人得請求之款項
    胥依第二條所約定之比例收取，而上訴人所得收取之上開報酬，其性質可分為「
    規劃設計」及「監造」此二部分，系爭契約並就此二不同性質之承攬報酬分設「
    貳、規劃設計部分」及「參、監造部分」二大範圍，除於「貳、規劃設計部分」
    止之約定，分別就終止契約後有關被上訴人應支付予上訴人之承攬報酬範圍訂有
    明文。依此一契約約定結構而言，雙方之立約本意在於「貳、規劃設計部分」及
    「參、監造部分」階段中，若因被上訴人任意終止契約，對於有關上訴人得請求
    被上訴人給付之報酬，應視終止當時究屬上開二階段中何一階段，於確認後依該
    階段有關契約終止之約定計算承攬報酬。
三、本件上訴人自承其係在完成現場勘測規劃，並據以擬妥系爭工程之分項工程詳細
    是以，依上訴人所述，其尚未實際執行監造部分之工作。另上訴人復未申請電信
    機房主體工程之建造執照，此為上訴人所不爭執。而依系爭合約第四條所約定之
    規劃設計範圍，上訴人之給付內容尚分為「一規劃部分」與「二詳細設計部分」
    ，上開二部分之內容與第十五條所謂監造部分之服務範圍（共計為二十三項事宜
    ）迴不相同，上訴人所指之「分項工程詳細設計圖說」及「預算書」云云，應僅
    屬於「貳、規劃設計部分」第八條第三項所約定之階段，即「各分項工程詳細設
    計部分之圖說及預算書分別辦妥並送甲方（即被上訴人），而甲方因故停止發包
    施工者，其圖說文件等為甲方所有，由甲方按審定之預算（施工費及材料費二項
    之和）依左列方式計算給付乙方規劃設計服務費，並應扣除已付之服務費。(一)尚
    未領建造執照者為百分之六十。．．．」範疇，是上訴人所得請求之報酬，應以
    此為限。然可資質疑者，乃系爭合約書第六條復約定：「規劃設計服務費之撥付
    依左列規定：一第一期款：合約簽訂後，乙方依合約規定期限內提送規劃報告，
    經甲方檢定發函核定後，始付給乙方規劃服務費用（合約價之10%）。二第二期
    款：自乙方提出施工預算書並依甲方檢定意見修改完畢送交甲方發函正式核可後
    ，由甲方付給乙方詳細設計服務費（合約價45%之80%）。三自乙方開始執行工程
    監造設計時，依據工程實際進度25%、50%、75%、100%，比例核計監造服務費，
    累計達合約價45%之80%。四第四期款：工程正式驗收合格後，依工程完成時之實
    際施工成本（不包括各項稅費等），一次調整，付清委託服務費。」此一約定條
    文置於「貳、規劃設計部分內」，則有關承攬報酬之計算，是否應依上開第六條
    約定方式？對此，兩造有不同認定，惟依系爭第六條之約定條文內容以觀，其第
    三期、第四期款部分言及開始執行工程監造設計及正式驗收合格等語，足徵該條
    約定係就工程正常進行且完工時，有關全部工程款之給付方式，與所謂工程進行
    中途終止之情形有所不同，是以，該條約定於本件兩造間系爭爭議應無適用餘地
    。依本件上訴人於參與系爭工程投標時所填寫之標單記載，本件有關規劃設計及
    監造服務費總價，係以本工程發包契約總價（不含工程保險費及加值營業稅、稅
    什費）及材料費（不含甲方供給材料之運什費）等項竣工結算（含變更設計追加
    減帳）合計之（不含物價指數補貼工程費）雙方議定百分比（%）計算，而此一
    比例為工程發包契約總價之3.5%（參原審被證一）。本件工程土木部分之工程款
    為三千二百八十三萬五千三百三十九元，機電工程部分之工程款為一千三百八十
    五萬零一百零六元（以上均不含各項稅費），二者合計為四千六百六十八萬五千
    四百四十五元，此一工程總價之3.5%為一百六十三萬三千九百九十元，此一金額
    即為本件上訴人承包系爭工程之規劃設計及監造報酬。而依系爭合約書第二條約
    定，「勘測規劃」服務費用佔百分之十，「詳細設計」服務佔百分之四十五，二
    者合計佔百分之四十五，則扣除「監造」部分之費用，全部「規劃設計服務費」
    應為八十九萬八千六百九十五元。又系爭合約書第八條第三項約定倘合約進行中
    被上訴人終止合約時，有關規劃設計服務費之計算，於尚未領建造執照時，為百
    分之六十（第八條第三項第一款），而本件上訴人確未領取建造執照，已如前述
    ，則上訴人所得請求之報酬，乃上開全部「規劃設計服務費」八十九萬八千六百
    九十五元之百分之六十，即五十三萬九千二百十七元，此部份報酬尚須扣除已領
    取之服務費（第八條第三項），而本件上訴人自承已經領取八十五萬六千三百四
    十九元，此一金額顯然已超出五十三萬九千二百十七元甚多，上訴人主張其尚得
    向被上訴人請求二十五萬六千五百十六萬元報酬云云，顯無理由。
四、綜上所述，本件上訴人主張為不足採，被上訴人抗辯其已超額給付，毋庸再為支
    付一情尚屬可信。是則上訴人執承攬契約關係主張被上訴人應再支付承攬報酬云
    云，自屬無據，不應准許。其假執行之聲請亦失所附麗，應併予駁回。原審為上
    訴人敗訴之判決，及駁回其假執行之聲請，並無不合。上訴意旨指摘原判決不當
    ，求予廢棄改判，為無理由，應予駁回。
五、據上論結，本件上訴為無理由，依民事訴訟法第四百三十六條之一第三項、第四
    百四十九條第一項、第七十八條，判決如主文。
中      華      民      國    九十二    年      十      月    三      日
                                  民事第二庭審判長法  官  丁蓓蓓
                                                  法  官  朱漢寶
                                                  法  官  汪漢卿
正本係照原本作成
不得上訴
中      華      民      國    九十二    年      十      月    三      日
                                                  書記官  許婉如


司法院資訊處製作；財團法人民間司法改革基金會備份。
